【裁判字號】    99,訴,226
【裁判日期】    990521
【裁判案由】    違反臺灣地區與大陸地區人民關係條例等
【裁判全文】
臺灣高雄地方法院刑事判決               99年度訴字第226號
公  訴  人  臺灣高雄地方法院檢察署檢察官
被      告  乙○○
上列被告因違反臺灣地區與大陸地區人民關係條例等案件，經檢
察官提起公訴（98年度偵緝字第2405號），被告於準備程序為有
罪之陳述，經合議庭裁定由受命法官依簡式審判程序獨任審理，
並判決如下：
    主  文
乙○○共同違反不得使大陸地區人民非法進入臺灣地區之規定，
處有期徒刑陸月，如易科罰金，以銀元參佰元即新臺幣玖佰元折
算壹日，減為有期徒刑參月，如易科罰金，以銀元參佰元即新臺
幣玖佰元折算壹日。緩刑貳年，並應向指定之政府機關、政府機
構、行政法人、社區或其他符合公益目的之機構或團體，提供陸
拾小時之義務勞務，緩刑期間付保護管束。
    事  實
一、乙○○明知大陸地區人民非經主管機關許可，不得進入臺灣
    地區，竟與張屏生（經檢察官另行發布通緝）、戴景清（經
    檢察官為緩起訴處分確定）共同基於使大陸地區人民非法進
    入臺灣地區之犯意聯絡，由戴景清受張屏生唆使而自願充當
    假結婚之人頭老公，並經由張屏生將戴景清身分證件轉交乙
    ○○，以利辦理機票、護照事宜，復由乙○○於民國90年5
    月13日偕同戴景清前往大陸地區，而由戴景清於90年6 月7
    日，在中華人民共和國福建省南平市公證處，與不具結婚真
    意之大陸人民唐瑞芳（經檢察官另行發布通緝）辦理假結婚
    手續，因而取得該公證處（2001）南證字第481 號公證書。
    之後，乙○○再與張屏生、戴景清、唐瑞芳等共同基於使公
    務員將不實事項登載於職務上所掌公文書暨行使不實公文書
    之犯意聯絡，由戴景清先行返國，將上述公證書持往財團法
    人海峽交流基金會認證，再於同年7 月11日，持之前往高雄
    縣旗山鎮戶政事務所，填具結婚登記申請書，辦理其與唐瑞
    芳之結婚登記，使不知情之戶政人員因而將此等不實事項登
    載於職務上所掌管具有公文書性質之戶籍登記簿上，足生損
    害於國家戶政管理之正確性，又於同年月12日，持上開記載
    不實事項之戶籍謄本，至高雄縣政府警察局旗山分局圓潭派
    出所填寫大陸地區人民進入臺灣地區保證書，並於同年8 月
    3 日，至內政部警政署入出境管理局（現已改制為內政部入
    出國及移民署，下稱境管局）填寫大陸地區人民進入臺灣地
    區旅行證申請書，持上述文件及登載不實事項之戶籍謄本向
    該署公務員行使，申請准許唐瑞芳進入臺灣地區探親，使唐
    瑞芳得以合法探親名義為掩飾，而於91年2 月4 日搭機非法
    入境臺灣地區，足以生損害於境管局對大陸人民入出境臺灣
    地區管理之正確性，並違反不得使大陸地區人民非法進入臺
    灣地區之規定。
二、案經臺南市警察局第五分局報告臺灣臺南地方法院檢察署呈
    請臺灣高等法院檢察署令轉臺灣高雄地方法院檢察署檢察官
    偵查起訴。
    理  由
一、本件被告乙○○所犯係死刑、無期徒刑、最輕本刑為3 年以
    上有期徒刑以外之罪，其於準備程序中就被訴事實為有罪之
    陳述，經法官告知簡式審判程序之旨，並聽取公訴人及被告
    之意見後，本院認為適宜由受命法官獨任進行簡式審判程序
    ，依刑事訴訟法第273 條之1 第1 項規定，裁定由受命法官
    獨任進行審判程序。
二、上揭事實，業據被告於本院行準備程序及審理中坦承不諱(
    見本院易字卷第14、33頁），核與同案被告戴景清於警詢及
    偵查中之供述情節大致相符（見警卷第1 至5 頁），復有臺
    南市警察局第五分局指認犯罪嫌疑人紀錄表、內政部警政署
    大陸地區人民資訊管理系統資料、財團法人海峽交流基金會
    證明、中華人民共和國福建省南平市公證處（2001）南證字
    第481 號公證書、結婚登記申請書、戶籍謄本、大陸地區人
    民進入臺灣地區旅行證申請書、大陸地區人民進入臺灣地區
    保證書各1 份、內政部入出國及移民署入出國日期證明書2
    份在卷可稽（見警卷第6 、9 至19頁），足見被告上揭任意
    性自白核與事實相符。本件事證明確，被告犯行堪予認定，
    應依法論罪科刑。
三、新舊法比較：
  (一)按行為後法律有變更者，適用行為時之法律。但行為後之法
    律有利於行為人者，適用最有利於行為人之法律，刑法第2
    條第1 項定有明文。而臺灣地區及大陸地區人民關係條例第
    79條之規定，業於92年12月29日修正公布，並於92年12月31
    日施行，修正前該條例第79條第1 項規定：「違反第15條第
    1 款規定者，處5 年以下有期徒刑、拘役或科或併科新台幣
    50萬元以下罰金」，修正後同條項則規定：「違反第15條第
    1 款規定者，處1 年以上7 年以下有期徒刑，得併科新臺幣
    100 萬元以下罰金。」，並增列第2 項意圖營利使大陸地區
    人民非法入境之處罰規定，且法定刑為「3 年以上10年以下
    有期徒刑，得併科新臺幣500 萬元以下罰金」。是比較臺灣
    地區及大陸地區人民關係條例第79條之新舊法適用之結果，
    以修正前未特別加重處罰意圖營利類型之規定較有利於被告
    ，且被告行為時之法律刑度較低，自應適用修正前臺灣地區
    與大陸地區人民關係條例第79條第1 項論處。
  (二)次按刑法法律變更，比較時應就罪刑有關之共犯、未遂犯、
    想像競合犯、牽連犯、連續犯、結合犯，以及累犯加重、自
    首減輕暨其他法定加減原因（如身分加減）與加減例等一切
    情形，綜其全部罪刑之結果而為比較（最高法院95年5 月23
    日95年度第8 次刑庭會議決議參照）。查本件被告行為後，
    有關論罪科刑所適用之刑法業於94年2 月2 日修正公布，95
    年7 月1 日起施行，而有下列變更，茲分述如下：
    1.刑法第214 條使公務員登載不實文書罪，法定刑為3 年以
      下有期徒刑、拘役或500 元以下罰金，而修正後刑法施行
      法增訂第1 條之1 規定：「中華民國94年1 月7 日刑法修
      正施行後，刑法分則編所定罰金之貨幣單位為新臺幣。94
      年1 月7 日刑法修正時，刑法分則編未修正之條文定有罰
      金者，自94年1 月7 日刑法修正施行後，就其所定數額提
      高為30倍。但72年6 月26日至94年1 月7 日新增或修正之
      條文，就其所定數額提高為3 倍」，另刑法第33條第5 款
      修正為：「主刑之種類如下：五罰金：新臺幣1,000 元以
      上，以百元計算之」，是依修正後之法律，刑法第214 條
      使公務員登載不實文書罪所得科處之罰金刑最高為新臺幣
      15,000元、最低為新臺幣1,000 元；然依被告行為時之刑
      罰法律，即罰金罰鍰提高標準條例第1 條前段規定得提高
      倍數2 至10倍及修正前刑法第33條第5 款規定之罰金最低
      額1 元計算，該罪之罰金刑最高為銀元5,000 元，最低額
      為銀元1 元，若換算為新臺幣，最高額雖與新法同為新臺
      幣15,000元，然最低額僅為新臺幣3 元。因此，比較上述
      修正前、後之刑罰法律，自以被告行為時關於科處罰金刑
      之法律較有利於被告。
    2.又有關共同正犯之規定，修正前刑法第28條原規定：「二
      人以上共同『實施』犯罪之行為者，皆為正犯」，嗣修正
      為：「二人以上共同『實行』犯罪之行為者，皆為共同正
      犯」，乃因原「實施」之概念包含陰謀、預備、著手及實
      行等階段，故修正為僅共同實行犯罪行為者始成立共同正
      犯。是新法共同正犯之範圍顯然縮小，進而排除「陰謀共
      同正犯」、「預備共同正犯」之適用，故上開修正顯非單
      純文字修正，仍有比較之必要，且因修正後共同正犯成立
      之範圍較為限縮，故本件應以修正後刑法第28條之規定較
      有利於被告。
    3.次者，修正後刑法業已刪除牽連犯之規定，此刪除雖非犯
      罪構成要件之變更，但顯已影響行為人刑罰之法律效果，
      自屬法律變更。查被告主觀上乃基於使大陸地區人民非法
      進入臺灣地區之故意，進而使戶政機關為不實登載，是其
      前開2 行為客觀上具有方法、目的之牽連關係，依修正前
      刑法第55條本得適用牽連犯而以一罪論。惟修正後刑法刪
      除前開牽連犯規定，以致其前揭行為須依法分別論以數罪
      而併罰之，經依新法第2 條第1 項規定比較新、舊法之結
      果，仍以行為時即修正前刑法第55條之規定較有利於被告
      。
    4.綜合本件經依前述法定刑變更、是否論以共同正犯、牽連
      犯等規定合併比較之結果，爰認修正前刑法相關規定較有
      利於被告，故應依該等規定作為本件被告論罪科刑之依據
      。
三、論罪、科刑
  (一)核被告乙○○所為，係犯刑法第216 條、第214 條之行使使
    公務員登載不實文書罪；又其使大陸地區人民非法進入臺灣
    地區，則係違反修正前臺灣地區與大陸地區人民關係條例第
    15條第1 款之規定，應依同條例第79條第1 項之罪論科。又
    被告與張屏生、戴景清就上開非法使大陸地區人民進入臺灣
    地區罪及與張屏生、戴景清、唐瑞芳就上開行使使公務員登
    載不實文書罪部分，彼此間均具有犯意聯絡，應各論以共同
    正犯。至大陸地區人民唐瑞芳本身即為非法進入臺灣地區之
    人，故就上開非法使大陸地區人民進入臺灣地區罪，並無同
    時成為犯罪主體之餘地，而無從就此部分犯罪成立共同正犯
    ，附此敘明。又被告等使公務員登載不實之戶籍謄本後復持
    以行使，應為行使之高度行為所吸收。再被告前揭所犯行使
    使公務員登載不實文書罪與使大陸地區人民非法進入臺灣地
    區罪二者間，有方法、目的之牽連關係，應依修正前刑法第
    55條後段規定從較重之修正前臺灣地區與大陸地區人民關係
    條例第79條第1 項之罪論處。
  (二)爰審酌被告犯罪之動機、手段與目的，及假借兩岸合法通婚
    名義、使大陸地區人民非法來臺，影響政府主管機關對大陸
    地區人民之管制甚鉅，惟參以其犯罪後尚知坦認犯行、態度
    良好等一切情狀，酌情量處如主文所示之刑，以資懲儆。又
    被告行為時之刑法第41條第1 項前段規定：「犯最重本刑為
    5 年以下有期徒刑以下之刑之罪，而受6 個月以下有期徒刑
    或拘役之宣告，因身體、教育、職業、家庭之關係或其他正
    當事由，執行顯有困難者，得以1 元以上3 元以下折算1 日
    ，易科罰金。」，且依修正前罰金罰鍰提高標準條例第2 條
    前段（現已刪除）之規定，將上開易科罰金之折算標準就其
    原定數額提高為1 百倍折算1 日，是其行為時之易科罰金折
    算標準，應以銀元1 百元至3 百元折算1 日，經折算為新臺
    幣後，應以新臺幣3 百元至9 百元折算為1 日，惟95年7 月
    1 日施行之刑法第41條第1 項前段則規定：「犯最重本刑為
    5 年以下有期徒刑以下之刑之罪，而受6 個月以下有期徒刑
    或拘役之宣告者，得以新臺幣1 千元、2 千元或3 千元折算
    1 日，易科罰金。」，經比較修正前後規定之結果，應認修
    正後之法律並非較有利於被告，依刑法第2 條第1 項之規定
    ，自應適用行為時之法律即修正前之刑法第41第1 項前段及
    修正前罰金罰鍰提高標準條例第2 條之規定，諭知易科罰金
    ，並定其折算標準。
  (三)又被告犯罪後，中華民國九十六年罪犯減刑條例業於96年7
    月4 日公布，於同年月16日起施行，按該減刑條例施行前，
    經通緝而未於96年12月31日以前自動歸案接受偵查、審判或
    執行者，不得依該條例減刑，上開減刑條例第5 條定有明文
    ，而本件犯行係被告在96年4 月24日以前所為，所犯為中華
    民國九十六年罪犯減刑條例第3 條以外之罪，被告於偵查中
    雖經通緝而緝獲到案，然因其通緝日（98年10月20日）及緝
    獲日（98年10月22日）均在上開減刑條例施行後，有臺灣高
    雄地方法院檢察署通緝書、屏東縣政府警察局內埔分局通緝
    案件報告書及臺灣高雄地方法院檢察署撤銷通緝書各1 份（
    見偵緝字卷第1 、3 至10、18、23頁）在卷可佐，非屬同條
    例第5 條所定不予減刑之情形，是其所為上開犯行，合於中
    華民國九十六年罪犯減刑條例之規定，應依同條例第2 條第
    1 項第3 款、第7 條之規定，減其宣告刑2 分之1 ，並依前
    開標準諭知減刑後易科罰金之折算標準，以示懲儆。
  (四)末按修正前刑法第74條第1 項第1 款原規定受2 年以下有期
    徒刑、拘役或罰金之宣告，且未曾受有期徒刑以上刑之宣告
    者，得宣告緩刑，又依修正前刑法第93條第1 項規定，緩刑
    期間內得付保護管束，另於同法第75條規定僅須於緩刑期間
    內更故意犯罪、或緩刑前故意犯罪，而在緩刑其內受有期徒
    刑以上之宣告者，即可撤銷緩刑。至修正後刑法第74條除維
    持前述宣告刑之限制外，另改以「未曾因故意犯罪受有期徒
    刑以上刑之宣告者」即可宣告緩刑，並增列同條第2 項規定
    法院得課予被告一定之負擔，惟同法第75條則規定須行為人
    於「緩刑期內因故意犯他罪，而在緩刑期內受不得易科罰金
    之有期徒刑以上刑之宣告確定」或「緩刑前因故意犯他罪，
    而在緩刑期內受不得易科罰金之有期徒刑以上刑之宣告確定
    」，方得撤銷緩刑，且須於於判決確定後6 月以內始可為之
    。綜此以觀，修正後刑法針對緩刑雖增列法院得課予被告一
    定義務之負擔，然此舉乃係協助被告於緩刑期間內徹底糾正
    其犯行，藉以貫徹緩刑宣告之目的，此外更同時放寬宣告緩
    刑之要件，且限制撤銷緩刑之要件，避免因社會非難程度較
    輕之過失犯、及惡性輕微或偶發性犯罪之行為人因此喪失改
    過自新之機會。準此，茲就修正前、後刑法關於緩刑之相關
    規定加以合併比較，本院乃認應以修正後刑法關於緩刑之規
    定較有利於被告（最高法院95年第8 次刑事庭會議結論亦採
    同一見解），故應依刑法第2 條第1 項但書，適用裁判時、
    即修正後刑法緩刑相關規定作為本件應否宣告緩刑之依據。
    茲酌以被告乙○○係因一時失慮而為本案犯行，並已坦承犯
    行，且其前未曾受有期徒刑之宣告，有臺灣高等法院被告前
    案紀錄表1 份在卷可憑，經此次偵、審程序及科刑之教訓，
    當知所警惕，信無再犯之虞，認前揭對被告乙○○宣告之刑
    以暫不執行為適當，故併予諭知緩刑2 年，以啟自新。然為
    促使其日後得以知曉尊重法治之觀念，本院乃認除前開緩刑
    宣告外，另有賦予被告一定負擔之必要，遂併予諭知被告應
    向指定之政府機關、政府機構、行政法人、社區或其他符合
    公益目的之機構或團體提供60小時之義務勞務，另依刑法第
    93 條 第1 項第2 款規定宣告在緩刑期間付保護管束，俾能
    由觀護人予以適當督促，並發揮附條件緩刑制度之立意及避
    免短期自由刑執行所肇致之弊端，以期符合本件緩刑目的。
據上論斷，應依刑事訴訟法第273 條之1 第1 項、第299 條第1
項前段，92年10月29日修正前臺灣地區與大陸地區人民關係條例
第79條第1 項，刑法第2 條第1 項前段、第11條前段、第216 條
、第214 條、第74條第1 項第1 款、第2 項第5 款、第93 條 第
1 項第2 款，修正前刑法第28條、第55條後段、第41條第1 項前
段，廢止前罰金罰鍰提高標準條例第2 條，現行法規所定貨幣單
位折算新臺幣條例第2 條，中華民國九十六年罪犯減刑條例第2
條第1 項第3 款、第7 條，刑法施行法第1 條之1 ，判決如主文
。
本案經檢察官甲○○到庭執行職務。
中    華    民    國    99    年    5     月    21    日
                          刑事第四庭  法  官  葉文博
以上正本證明與原本無異。
如不服本判決應於收受送達後10日內向本院提出上訴書狀，並應
敘述具體理由；如未敘述上訴理由者，應於上訴期間屆滿後20日
內向本院補提理由書（均須按他造當事人之人數附繕本）「切勿
逕送上級法院」。
中    華    民    國    99    年    5     月    21    日
                                      書記官  李柏親
附錄本判決論罪科刑之法條：
92年10月29日修正前臺灣地區與大陸地區人民關係條例第79條
違反第15條第1 款規定者，處5 年以下有期徒刑、拘役或科或併
科新臺幣50萬元以下罰金。
以犯前項之罪為常業者，處1 年以上7 年以下有期徒刑，得併科
新臺幣1百萬元以下罰金。
第1項之未遂犯罰之。
中華民國刑法第216 條
（行使偽造變造或登載不實之文書罪）
行使第210 條至第215 條之文書者，依偽造、變造文書或登載不
實事項或使登載不實事項之規定處斷。
中華民國刑法第214條
（使公務員登載不實罪）
明知為不實之事項，而使公務員登載於職務上所掌之公文書，足
以生損害於公眾或他人者，處3 年以下有期徒刑、拘役或5 百元
以下罰金。

司法院資訊處製作；財團法人民間司法改革基金會備份。
